【裁判字號】    95,竹小,598
【裁判日期】    951214
【裁判案由】    返還消費借貸款
【裁判全文】
臺灣新竹地方法院民事小額判決         95年度竹小字第598號
原      告  華南商業銀行股份有限公司
法定代理人  甲○○
訴訟代理人  乙○○
            游雯琪
            楊善琛
            洪怡穎
            陳永斌
被      告  丙○○
上列當事人間返還消費借貸款事件，本院於民國95年11月30日辯
論終結，判決如下：
    主  文
被告應給付原告新臺幣參萬零陸拾壹元，及其中新臺幣貳萬玖仟
玖佰壹拾柒元，自民國九十四年八月四日起至清償日止，按年息
百分之五計算之利息。
原告其餘之訴駁回。
訴訟費用新臺幣壹仟元由被告負擔。
本判決第一項得假執行。
    事實及理由
一、程序部分
(一)按當事人得以合意定第一審管轄法院，民事訴訟法第24條第
    1項前段固定有明文，惟小額事件當事人之一造為法人或商
    人者，於其預定用於同類契約之條款，約定債務履行地或以
    合意定第一審管轄法院時，不適用民事訴訟法第12條或第24
    條之規定，此觀同法第436條之9本文規定自明。查本件兩造
    簽訂之買賣契約雖約定因本契約涉訟者，雙方合意以臺灣屏
    東地方法院為第一審管轄法院，惟查原告係法人，且係以預
    定用於同類信用貸款契約之條款為上開合意管轄之約定，而
    本件乃小額訴訟事件，參諸上開說明，自不適用民事訴訟法
    第24條合意管轄之規定。而被告之住所地係在本院轄區，本
    院對本件訴訟自有管轄權。
  (二)本件被告經合法通知，未於言詞辯論期日到場，核無民事訴
    訟法第386條所列各款情形，爰依原告之聲請，由其一造辯
    論而為判決。
二、原告起訴主張：被告於民國93年11月12日與原告簽立小額循
    環信用貸款契約書，約定以原告所發行之現金卡為工具且開
    設相對帳戶循環使用，上開契約有效期限自契約生效日起為
    期一年，限期屆滿30日前，如立約人不為反對續約之意思表
    示，並經原告審核同意者，得以同一內容繼續延長一年，其
    後每年屆期時亦同。另依契約第1條約定，本契約授信額度
    最高以新臺幣（下同）500,000元為限，惟原告得保留實際
    動用額度之審核權，原告核准初期授信額度為30,000元，立
    約人得於初期授信額度或其後經原告銀行隨時調整之授信額
    度內循環動用。還款方式依契約書第10條約定，自首次動用
    日之翌日起算，第35日為還款日，嗣後並以每35日為一還款
    週期，還款週期中，於授信額度內再動用時，以再動用前應
    還款之日為還款日，而每期最低還款金額則依契約書第10條
    之約定。貸款利率固定按年利率百分之18.25計算，按日計
    息，倘任何一宗債務不依約清償本金時，即喪失期限利益，
    應將所欠消費借貸款全數一次清償，並於延滯期間改按年利
    率百分之20計算延滯利息。詎被告自94年8月3日起即未依約
    繳納本息，迄今尚欠本金29,917元、繳款期限前按年利率百
    分之18.25計算之利息524元，及自94年8月4日起至清償日止
    ，依上開本金按年利率百分之20計算之遲延利息。又依契約
    書第14條及第15條約定，被告未依約繳納本息，業已喪失期
    限之利益，應將所欠帳款一次清償，惟屢經催討，被告仍置
    之不理，為此爰依兩造間信用貸款契約及消費借貸之法律關
    係提起本件訴訟，請求被告給付30,441元，及其中29,917元
    自94年8月4日起至清償日止，按年息20％計算之利息。
三、被告經合法通知，未於言詞辯論期日到場，亦未提出書狀作
    何聲明或陳述。
四、本院之判斷：
(一)、原告主張之前揭事實，業據其提出與所述相符之小額循環信
    用貸款契約書、貸還款交易明細表各乙份為證，而被告未於
    言詞辯論期日到場，亦未提出書狀作何有利於己之聲明或陳
    述，以供本院審酌，本院依調查證據之結果及斟酌全辯論意
    旨，堪認原告之主張為真。
(二)、惟按定型化契約中之條款違反誠信原則，對消費者顯失公平
    者，無效。定型化契約中之條款有下列情形之一者，推定其
    顯失公平：一、違反平等互惠原則者。二、條款與其所排除
    不予適用之任意規定之立法意旨顯相矛盾者。四、契約之主
    要權利或義務，因受條款之限制，致契約之目的難以達成者
    ，消費者保護法第第12條定有明文。又定型化契約條款，有
    當事人間之給付與對待給付顯不相當者，為違反平等互惠原
    則，消費者保護法施行細則第14條第1款定有明文。經查：
    1.被告向原告銀行申請無擔保消費用貸款之金融商品「現金
      卡」使用，依約可領取原告存於卡片帳戶內之現金使用，
      而被告必須依據約定負擔所領用現金之利息，是為消費者
      與企業經營者間就服務所發生之法律關係，應係消費者保
      護法第2條第3款所規定之消費關係，應有消費者保護法之
      適用。又兩造約定由原告提供現金卡予被告消費使用而簽
      訂之小額循環信用貸款契約，亦為原告銀行以其提出之定
      型化契約條款作為契約內容之全部而定之契約，因此，兩
      造簽訂之小額循環信用貸款契約書為定型化契約，該契約
      第七條關於利率之約定，無論持卡人之信用、資力如何，
      均設定為單一利率18.25％（遲延後則為20％），故該利
      率約定條款為定型化契約條款。
    2.兩造間之定型化契約消費關係，依據上開規定，應立於平
      等互惠原則，否則即推定為顯失公平。原告銀行除現金卡
      之消費用貸款外，仍推出「就好貸」、「優質貸」、「寬
      貸您」、「農好貸」等消費性無擔保貸款之金融商品，上
      開無擔保消費性貸款金融商品，均依據貸款人之資力、信
      用、職業等狀況設定申貸條件，且貸款利率部分均以到被
      告銀行商議後定之，有列印之原告銀行之網路網頁（
      http://www.hncb.com.tw/personal/c110210. shtml）在
      卷可參。唯獨現金卡之消費性貸款金融商品之利率，無論
      職業、資力、信用等區別，均以年利率18.25％定之。而
      銀行放款成本為依據其存款利率所生之利息費用，加上行
      政手續費用及貸款風險而成，放款利息超過上開部分，即
      為銀行之利得，其中最重要之放款成本應為銀行之存款利
      息之支出。但本件現金卡貸款契約申貸之日期為93年11月
      12日，依據中央銀行統計之93年第四季我國一般銀行之存
      款加權平均利率 (資料來源http://www.cbc.gov.
      tw/economic/EBOOK/WWW/cbc_men
      c_menuch.asp _menu menu)，當時之平均存款利率僅1.18
       ％，而平均放款利率為3.39％。而上開放款利率之統計
      為有擔保與無擔保之混合，因本件為無擔保放款，縱因此
      風險較高而造成放款成本提高，必須提高放款利率，將該
      放款利率乘以三倍（3.39x3=10.17）作為預估合理之放款
      利率即10.17％，原告在本件現金卡所收之18.25％或20％
      之利率仍高於上開預估之放款利率甚多，顯然當事人間之
      給付與對待給付顯不相當而違反平等互惠原則，本件信用
      卡利率約之約定條款應屬顯失公平而無效（參照詹森林先
      生著，「信用卡定型化契約與卡債風暴」，月旦法學雜誌
      第135期，2006年8月，第29-47頁參照）。
    3.又按民法第203條應付利息之債務，其利率未經約定，亦
      無法律可據者，週年利率為百分之五。兩造間現金卡債務
      之利率約定條款既為無效，原告自不得依據上開利率條款
      請求被告給付按年利率百分之20％計算之利息，但本件消
      費性貸款仍為應付利息之債，兩造間之利率約定既為無效
      ，即為利率未經約定之情況，應依據上開規定按週年百分
      之五之利率，作為本件之利率之基準。因此，原告之請求
      之94年6月29日至94年8月3日之利息524元部分，係以
      18.25％之利率計算，改以5％計算，則僅得請求144元（
      524x5/18.25=144），而自94年8月4日起至清償日止，則
      應以本金29,917元，按年息5％計算遲延利息。從而，原
      告之請求在30,061元，及其中自94年8月4日起至清償日止
      按年息百分五計算之利息之範圍內，為有理由，應予准許
      ，逾此範圍之請求，為無理由應予駁回。
五、本件係小額訴訟事件，為被告一部敗訴之判決，爰依職權就
    被告敗訴部分宣告假執行，並於判決時確定訴訟費用額。
六、據上論結，本件為原告之訴一部有理由，一部無理由，依民
    事訴訟法第436條之23、第436條第2項、第385條第1項前段
    、第79條、第436條之19第1項、第436條之20，判決如主文
    。
中    華    民    國    95    年    12    月    14    日
                  新竹簡易庭    法  官  黃珮禎
以上正本係照原本作成。
如對本判決上訴，非以判決違背法令為理由，不得為之。且須於
判決送達後20日內向本院提出上訴狀並記載上訴理由。
中    華    民    國    95    年    12    月    14    日
                                書記官  江靜玲


司法院資訊處製作；財團法人民間司法改革基金會備份。
